臺灣嘉義地方法院民事判決　94年度簡上字第55號
上　訴　人　己○○
訴訟代理人　汪玉蓮律師
複 代理 人　莊安田律師
視同上訴人　戊○○
　　　　　　丁○○
兼 上一 人
訴訟代理人　丙○○
被 上訴 人　乙○○
上列當事人間請求分割共有物事件，上訴人對於民國94年3月22
日本院嘉義簡易庭94年度嘉簡字第137號第一審判決提起上訴，
經本院於96年4月18日言詞辯論終結，判決如下：
    主  文
上訴駁回。
第二審訴訟費用新臺幣貳仟肆佰玖拾元由上訴人己○○負擔。
    事 實 及 理 由
壹、程序方面
一、按訴訟標的對於共同訴訟之各人必須合一確定者，共同訴訟
    人中一人之行為有利益於共同訴訟人者，其效力及於全體；
    不利益者，對於全體不生效力，民事訴訟法第56條第1款定
    有明文。又按訴訟標的對於共同訴訟之各人必須合一確定者
    ，上訴期間固自各人受判決之送達時始各別進行，惟其中一
    人已在其上訴期間內提起上訴者，視與全體在上訴期間內提
    起上訴同，他共同訴訟人無論已否逾其上訴期間，均不必再
    行提起上訴，得逕行加入於嗣後之上訴程序（參照最高法院
    18年上字第848號、20年上字第1520號、21年抗字第346號判
    例要旨）。經查，本件履行分割共有物協議之訴訟，其訴訟
    標的對於共同訴訟之兩造必須合一確定，其中上訴人己○○
    已於法定期間內提起上訴，參諸上開判例意旨，上訴人丁○○、戊○○及丙○○雖未上訴，應視同提起上訴，合先敘明
    。
貳、實體部分
一、上訴人己○○上訴主張：
（一）原判決以「兩造間既已就坐落嘉義市○○段631號、631之
      1號、631之2號、631之3號、631之4號、631之5號土地達
      成分割之協議，兩造締結之分割協議契約一經合法成立，
      雙方均應受其拘束」。惟兩造何時就631地號協議「631之
      1號土地，面積0.126公頃，分歸原告乙○○所有；同段第
      631號土地，面積0.0126公頃，分歸原告乙○○所有；同
      段第631之1號土地，面積0.0090公頃，同段第631之5號土
      地，面積0.0043公頃，均分歸被告丙○○所有；同段第63
      1之2號土地，面積0.0113公頃，分歸被告己○○所有；同
      段第631之3號土地，面積0.0113公頃，分歸被告丁○○所
      有；同段第631之4號土地，面積0.0113公頃，分歸被告戊○○所有」未見原審說明。
（二）原審判決諸多不合理之處：
   1、被上訴人於原審起訴時提出共有物分割協議書上面之附圖
      ，僅631號土地上蓋有本件當事人5人之印章，並無再就63
      1號土地分成5等份，且各分歸為何人所有，面積各為多少
      之協議書。
   2、因本件既就626號、628號、631號、632號、635號土地中
      由上訴人等5人分得631號土地有協議書，若就631號土地
      有再協議分為5等份，其中何位置〈含面積〉分歸何人亦
      應會有書面才為合理，惟本件卻付之闕如，顯不合常理。
      上訴人否認就631號土地有協議分割，被上訴人乙○○應
      就此負舉證責任。
   3、既然5人土地持分皆為5分之1，為何乙○○所得面積為0.0
      126公頃，丙○○面積0.0113公頃，其餘之人僅0.0113公
      頃，亦不合理。另原審稱有草圖，惟草圖在何處，草圖上
      是否有5人之簽名蓋章，亦未見被上訴人舉證。
（三）原審判決基礎事實多所不實：
   1、原審判決以羅麗娟證詞認：賴重庚是早上先到場簽名，呂
      新發及另一位李先生是隔日才由其拿給他們蓋章，並不實
      在。
   2、按賴重庚於當日（93年9月6日）晚上約8點多亦再去一次
      ，且當晚呂新發兒子亦在場，當時代書並未提示共有物分
      割協議書，亦未念給在場的人聽。
   3、賴重庚於94年3月8日開庭時並非答第2次代書亦有念給我
      聽，其係稱第2次（即當日晚上8點多）代書沒念給大家聽
      。故上訴人並未同意由631號土地再割2米路地供632土地
      分得之人通行。
（四）上訴人既未與其他共有人就631號土地協議分割，原審判
      決卻認兩造有協議分割，顯有違誤：
   1、郭木全於鈞院開庭時稱：「631號土地再分割成6塊，其未
      參與... 二叔說大的分另一邊，我們不知怎麼分，後來沒
      商量出來... 有說要用抽籤，叔叔（即上訴人己○○）不
      要... 第3、4次去代書那邊，代書才問怎麼決定，代書一
      個個打電話問，己○○有無同意，我不知道」。故本件就
      631號土地再分成6等分且位置如何分割，面積各多少（含
      道路2米部份），並未經全體共有人同意。
   2、另關於證人賴重庚之證詞：
    (1)其稱：「93年9月6日去2次，關於2米部份是羅代書讓他們
      2塊（即631、632土地所有人）去協調，我不知道。」故
      93年9月6日與其他土地合併分割時並未就割出2米土地達
      成分割協議。
    (2)上訴人問那時不是說要分割這5筆而已（指626、628、631
      、632、635）證人稱：「我們這邊是5筆，你們再去分割
      」（指本件當事人分得其中一筆631號土地後，再去分割
      ）。故證人蓋章時並未就系爭631號土地再分成5等分或6
      等份。
（六）並聲明：1、原判決廢棄。2、上廢棄部分被上訴人在原審
      之訴駁回。3、訴訟費用由被上訴人負擔。
二、視同上訴人：兩造確有達成協議，請求維持原判決。
三、被上訴人則以：
（一）兩造與其他共有人就嘉義市○○段626、628、分割前之63
      1、632、635地號5筆土地，達成分割協議後，兩造再就分
      割前631號土地，協議分割為6塊，其中631之5號分割出2
      米道路，由丙○○負責持分，供作原632地號共有人即李
      平田、李慶義、李雲騰、李慶福等人通行，此有前揭分割
      協議書及其中之附圖足證，確實兩造確有同意分割前63 1
      地號土地應留2米道路供作通行。證人羅麗娟代書於原審
      證稱本件分割確有經當事人同意。而證人與兩造均無特別
      之利害關係，其證詞應無偏袒何方之虞，上訴人否認不過
      為事後反悔，並不足採。（二）就分割協議之並未以書面
      為成立要件，因此只要兩造確有
      達成協議，分割之協議即可成立，該部分亦有代書羅麗娟
      證稱其有向兩造確認分得之位置與面積，業經兩造（含上
      訴人）同意。本件協議分割合法有效。
（三）兩造雖各持5分之1，但因被上訴人乙○○所得之地形與位
      置較劣，所以協議其分得之面積略為增加，另因郭全章表
      示願負擔道路面積，所以兩造協議郭全章所分得總面積超
      過其持分應分得之面積（但實際分得之面積僅90平方公尺
      ），即使分割之面積未按照持分之面積計算，亦不影響協
      議分割之效力，上訴人以此作為主張實無理由。
（四）並聲明：1、上訴駁回。2、訴訟費用由上訴人己○○負擔
      。
四、被上訴人起訴主張：兩造與訴外人李平田、李慶義、李雲騰
    、李慶福、呂新發、賴重庚、謝水良原為嘉義市○○段626
    、628、631、632、635號等土地之共有人，於93年9月6日簽
    立共有物分割協議書，其中被上訴人與上訴人分得分割前之
    同段631號土地（後分割為嘉義市○○段631、631之1、63 1
    之2、631之3、631之4、631之5地號6筆土地），應有部分均
    為5分之1，並與前述之訴外人李平田等7人約定原631地號土
    地應分出寬2公尺之通道，留與同段632號土地所有權人通行
    。嗣後兩造再協議原同段631號土地，應分割為：同段631
    地號，面積0.0126公頃，由被上訴人取得；同段631之1號，
    面積0.009公頃，同段第631之5號土地（即留與同段632號土
    地通行之2公尺寬土地），面積0.0043公頃，由視同上訴人
    丙○○取得；同段第631之2號土地，面積0.0113公頃，由上
    訴人己○○取得；同段第631之3號土地，面積0.0113公頃，
    由視同上訴人丁○○取得；同段第631之4號土地，面積0.
    0113公頃，由視同上訴人戊○○取得。事後兩造亦已將原
    同段631號土地，依上述之面積分割為同段631、631之1、
    631之2、631之3、631之4、631之5地號6筆土地，待欲進行
    最後手續將共有土地移轉，上訴人己○○卻以不同意留2公
    尺通道與同段632號土地所有權人通行為由，拒絕配合辦理
    移轉登記，為此被上訴人請求依兩造之分割協議，辦理移轉
    登記。
五、爭點事項：
（一）不爭執事項：
  1、兩造有與訴外人李平田、李慶義、李雲騰、李慶福、呂新
     發、賴重庚、謝水良等為於嘉義市○○段626、628、631、
     632、635地號等5筆土地之共有人，於93年9月6日簽立5筆
     共有物合併分割協議書。
  2、其中631號土地分歸本件當事人即上訴人己○○、丙○○
     丁○○、戊○○、被上訴人乙○○共有。
（二）爭執事項：
1、就5位共有人分得之631號土地有無再達成協議分割。
2、上訴人有無同意由631號土地再割出2米供632號土地之
     人通行。
六、本院之判斷：
（一）被上訴人主張分割前之嘉義市○○段631號土地為兩造與
      訴外人李平田等7人共有，於93年9月6日協議分割，並由
      兩造取得分割前之湖東段631號土地，應有部分均為5分之
      1，並與訴外人李田平等7人協議原湖東段631地號土地應
      分出寬2公尺之通道，留與同段632號土地所有權人通行。
      其後兩造就原湖東段631號土地應如何分割，再次協議，
      雙方均同意分割方式為：分割後之湖東段631號為被上訴
      人所有，同段631之1號與631之5號為視同上訴人丙○○所
      有，同段631之2號為上訴人己○○所有，同段631之3號為
      視同上訴人丁○○所有，同段631之4號為視同上訴人戊○○所有，然土地分割為6筆後，欲辦理所有權移轉登記時
      ，上訴人卻不配合辦理等情，業據其提出嘉義市地政事務
      所土地複丈結果通知書及附圖、共有物分割協議書、姓名
      清冊、土地標示清冊及附圖（二）各一份、印鑑證明5份
      、土地登記謄本6份為證，視同上訴人丙○○、丁○○、
      戊○○均於本院言詞辯論時，表示同意原審判決明，上訴
      人己○○則以前詞置辯。
（二）證人羅麗娟即辦理系爭6筆土地分割事宜之地政士於原審
      證稱：「於辦理湖東段626、628、分割前之631、632、
      635 號5筆土地共有分割時，是由土地共有人協議好分割
      方式，由我幫他們撰寫共有物分割協議書，並請土地共有
      人均到場，當天除了賴重庚是早上先到場簽完名，呂新發
      及一位李先生是隔日才由我拿去給他們蓋章，其餘均是當
      天晚上到場，而他們在蓋章之前，我均有將共有物分割協
      議書之條款當場唸與土地共有人聽，並為避免紛爭，還特
      別用附圖表明，當時無人表示不同意，並均蓋章於共有物
      分割協議書及相關資料。而後來兩造又請我辦理分割前之
      湖東段631號土地的分割事宜，當時被告丙○○有提出草
      圖，我有通知兩造來看草圖，後來兩造還有開會協調，同
      意以被告丙○○所提之草圖辦理，開會時我有在場，而被
      告丙○○提出之草圖與被上訴人之聲明相同，測量員繪製
      圖面完成尚未送地政主管機關蓋章前，我還有打電話向他
      們5位說明分割之情形及每人分得之面積，包括被告己○○也均同意，我才在地政人員之圖面上蓋章。等到要辦理
      單獨所有蓋印鑑章時，被告己○○才不同意」等語（見原
      審卷第85-88頁）。而證人羅麗娟與兩造均無特別之利害
      關係，證詞應無偏袒何方之理，且證人與本件分割之土地
      亦無任何利益糾葛，當不致干冒受偽證罪追訴之危險，而
      為虛偽之陳述，其證言應可採信。是依證人羅麗娟之證述
      ，上訴人己○○於簽立共有物分割協議書時，已知悉分割
      前之湖東段631號土地需留2公尺土地與同段632號土地之
      所有權人通行，且兩造確實有協議依照當時視同上訴人丙○○所提出之草圖辦理分割為單獨所有，且視同上訴人丙○○所提出之草圖復與被上訴人之聲明相同。
（三）證人賴重庚亦證稱：「每次蓋章均是我通知被告己○○，
      再由他自己去代書處蓋章，而我當初蓋章時，就是一整份
      包括分割圖及協議第3項表示631地號要讓2米道路與632號
      土地之人通行，代書並有告知道路通行之事情，並無印象
      被告己○○有打電話質問關於代書並未提供協議書或唸協
      議書內容讓共有人知悉的事情」等語（見原審卷第81-83
      頁。足認證人賴重庚通知上訴人己○○至證人羅麗娟處蓋
      章，均是上訴人己○○自行前往，並無他人代為蓋印之事
      ，且證人賴重庚於簽立共有物分割協議書時，即已是完整
      之一份並載明「取得湖東段631地號之己○○等5人同意無
      條件讓出西邊2米道路土地作為道路供632號所有權人通行
      如附件（二），不得藉故阻塞妨礙通行，他共有人負連帶
      保證」事項，有共有物分割協議書、姓名清冊、土地標示
      清冊及所附之附件（二）在卷可稽。而證人賴重庚較上訴
      人己○○早簽立該份協議書與上述文件，且該協議書與上
      述文件均有騎縫章，顯見為一整份之文件而非分成數份資
      料，則證人賴重庚於簽立時已是完整文件，故上訴人辯稱
      其僅有見到姓名清冊，顯有可疑，況共有物分割協議書與
      姓名清冊、土地標示清冊及所附之附件（二）均有上訴人
      之印文，騎縫處亦有上訴人之印文，則上訴人辯稱其並未
      同意留2公尺土地與湖東段632號土地所有權人通行，實不
      可採。
（四）上述證人均已證述本件有協議分割草圖，並已送地政機關
      製圖，核與被上訴人及視同上訴人所陳相符。而草圖已送
      地政機關製圖不復存在，且共有物分割協議書上面之附圖
      ，631號土地上蓋有本件當事人5人之印章，地政機關所製
      之分割圖亦標明各共有人之位置、面積。再依分割方案圖
      ，其被上訴人分得地勢並不完整，地形與位置較劣，是其
      被上訴人指稱：「其分得地勢不完整，故其分得面積較大
      」。另因丙○○表示願負擔道路面積，故兩造協議丙○○
      所分得總面積超過其持分應分得之面積，此均經過兩造同
      意，均是不背乎於常情。是不能以協議分割草圖不復尋得
      ，及當事人分得面積不同而影響兩造協議分割之效力。
（五）上訴人以證人賴重庚證稱：「93年9月6日去2次，關於2米
      部份是羅代書讓他們2塊（即631、632土地所有人）去協
      調，我不知道」；「問：那時不是說要分割這5筆而已（
      指626、628、631、632、635地號）？證人稱：「我們這
      邊是筆，你們再去分割」，而意指1、93年9月6日與其他
      土地合併分割時並未就割出2米土地達成分割協議。2、證
      人蓋章時並未就系爭631號土地再分成5等分或6等份。然
      證人係證述：「12個人協調分的時候，就有說631地號要
      留2米道路供632地號的人，這代書有告訴我，但代書是否
      有跟其他人說，我並不清楚」。再遍觀筆錄，亦無上訴人
      所指「（問：那時不是說要分割這5筆而已，指626、628
      、631、632、635地號）？證人賴重庚稱：我們這邊是5筆
      ，你們再去分割」之記載。其次，本院之筆錄亦未曾有如
      所上訴人所指被上訴人於本院開庭時稱：「631號土地再
      分割成6塊，其未參與.. 二叔說大的分另一邊，我們不知
      怎麼分，後來沒商量出來.. 有說要用抽籤，叔叔（即上
      訴人己○○）不要.. 第3、4次去代書那邊，代書才問怎
      麼決定，代書一個個打電話問，己○○有無同意，我不知
      道」等語之記載。上訴人上述說詞，並不可採。
（六）況視同上訴人丁○○、戊○○、丙○○均陳稱：協議時均
      有同意依照目前被上訴人聲明所述之方式辦理合併分割，
      而上訴人己○○於辦理單獨所有時又反悔等語，更見兩造
      間確實有成立分割協議，且該分割之方式與原告聲明所述
      相符。
（七）證人甲○○（呂新發之子）證稱：「本件系爭分割，當時
      土地權狀名字是我爸爸呂新發，我爸爸身體不好，分割的
      事情共有人都是去找我爸爸，我只是依照我爸爸交代我拿
      印章去代書那邊蓋章而已。我爸爸當時是說所有地主都已
      經協議好了，要我直接拿印章去代書那邊蓋就好了，我就
      照辦，我父親已經在今年農曆6月30日往生了，我所知道
      的事情就只有這樣而已。當時有大家說5筆要分割，都講
      好了，只要拿印章去蓋就可以了。當時代書有拿協議書給
      我看，當時我只有蓋章蓋好就走了，並沒有仔細看內容。
      當時我去時印章交給代書蓋，蓋完之後就走了，因為我並
      不是很在乎大家如何約定，因為我父親告訴我說反正大家
      都談好了，所以我就不在乎是什麼樣資料，我父親行動不
      便，我只是去幫他蓋章而已。當時我只知道處理我們這邊
      之後，郭家那邊還要分割，至於他們有無說要留2米道路
      ，我不清楚。所有地主都有到，包括在場的上訴人、被上
      訴人都有到，有些先到，有些後到，我有看到全部的人都
      到齊，因為我趕著要離開，所以蓋完章後就走了。」（94
      年10月30日筆錄）。是證人甲○○已證述土地共有人已達
      成協議如何分割，而證人甲○○亦不過係受其父之交代蓋
      印章，至於是否當日代書是否有依分割內容唸給共有人聽
      ，因證人甲○○蓋完章後即先行離去，故其無證述其離去
      後之情形。是不得以證人甲○○未證述代書是確有依分割
      內容唸給共有人聽而即謂本件共有人間未達成協議。
（八）本院綜合上情，認本件兩造當事人確於93年9月6日就分割
      方案有達成協議，其方案即為被上訴人主張之本件分割方
      案無誤。而按共有物之協議分割，祇須共有人全體同意分
      割方法，即生協議分割之效力，不因共有人中之一人或數
      人因協議分割取得之利益不等，而受影響，有最高法院著
      有68年台再字第44號判例可資參酌；再按當事人互相表示
      意思一致者，無論其為明示或默示，契約即為成立，民法
      第153條第1項定有明文。是當事人自應受分割方案之拘束
      。
七、按共有物之分割，依共有人協議之方法行之，不能協議決定
    者，共有人始得請求法院判決分割，此觀民法第824條第1、
    2項之規定自明。故倘共有人就共有物已訂立協議分割契約
    ，而共有人中有拒絕辦理分割登記者，當事人自得依約請求
    履行是項登記義務，而不再訴請法院判決分割，此觀之最高
    法院59年台上字第1198號判例意旨即明。綜上所述，本件兩
    造間既已就嘉義市○○段631號、631之1、631之2、631 之3
    、631之4、631之5地號土地達成分割之協議，兩造締結之分
    割協議契約一經合法成立，雙方均應受其拘束。則被上訴人
    自得請求上訴人等履行分割協議。從而，原審依被上訴人以
    兩造間分割協議，請求判決依協議內容會同辦理共有嘉義市
    ○○段631、631之1、2、3、4、5地號，分割登記方法如下
    ：同段631地號土地、面積0.0126公頃，分歸為被上訴人所
    有；同段631之1地號土地、面積0.009公頃、同段631之5地
    號土地，面積0.0043公頃，均分歸為視同上訴人丙○○所有
    ；同段631之2地號土地、面積0.0113公頃，分歸為上訴人己○○所有；同段631之3地號土地、面積0.0113公頃，分歸為
    視同上訴人丁○○所有；同段631之4地號土地、面積0.0113
    公頃，分歸為視同上訴人戊○○所有，並以兩造間利害關係
    之比例，酌定負擔訴訟費用及因被上訴人先位聲明已獲勝訴
    判決，故無就其備位聲明加以論述之必要，為被上訴人勝訴
    之判決，核無違誤，上訴意旨就此部分，仍執陳詞，指摘原
    判決不當，求予廢棄，為無理由，應駁回其上訴。
八、據上論結，本件上訴為無理由，依民事訴訟法第436條之1第
    3項、第449條第1項、第78條、第85條第1項但書，判決如主
    文。
中　　華　　民　　國　　96　　年　　5 　　月　　2 　　日
                  民事第一庭  審判長法  官  林世芬
                                    法  官  吳芝瑛
                                    法  官  馮保郎
以上正本係照原本作成。
本判決不得上訴。
中　　華　　民　　國　　96　　年　　5 　　月　　4 　　日
                                    書記官　王立梅
